【裁判字號】    95,訴,651
【裁判日期】    950629
【裁判案由】    確認拍賣無效等
【裁判全文】
臺灣桃園地方法院民事判決
原      告  厚生股份有限公司
法定代理人  丁○○
訴訟代理人  丙○○
被      告  乙○○
            戊○○
            甲○○
上列當事人間確認拍賣無效事件，於民國95年6 月15日言詞辯論
終結，本院判決如下：
    主  文
原告之訴駁回。
訴訟費用由原告負擔。
    事實及理由
一、本件被告乙○○經合法通知，無正當理由未於言詞辯論期日
    到場，核無民事訴訟法第386條各款所列情形，爰依原告聲
    請，由其一造辯論而為判決。
二、原告起訴主張：
  (一)坐落桃園縣龍潭鄉○○○段第867-1 、875 、875-1 、875-
    2 等地號土地（下稱系爭土地）係原告所有而借名登記於被
    告乙○○名下，原告有合法建物坐落於系爭土地上，又原告
    為被告乙○○之債權人，已提供擔保聲請本院就系爭土地進
    行假扣押，嗣訴外人許志展始聲請本院以89年度執字第1409
    7 號強制執行事件（下稱系爭執行事件）執行上開原告已查
    封之系爭土地，因原告查封之系爭土地被併案執行拍賣，原
    告依強制執行法第133 條之規定為系爭執行案件之執行債權
    人，本院民事執行處於第1 次、第2次 拍賣系爭土地時，拍
    賣通知均有依法送達原告，詎料於90 年12 月24日第3 次拍
    賣期日，竟未合法通知原告，逕將系爭土地由被告戊○○、
    甲○○拍定買受，迨執行法院送達分配表予原告時，原告始
    悉系爭土地已被拍定，受損害至鉅。上開第3 次拍賣程序未
    合法送達予原告，違反強制執行法第113 條準用同法第63條
    、及辦理強制執行案件應注意事項第28條等之規定，其拍賣
    程序應屬無效。
  (二)並聲明：確認共同被告於本院89年度執字第14097 號強制執
    行事件，針對坐落桃園縣龍潭鄉○○○段第867-1 、875 、
    875-1 、875-2 地號等土地之拍賣程序無效。
三、被告戊○○、甲○○答辯：
  (一)系爭執行事件之執行債權人為訴外人許志展，原告並非系爭
    執行事件之執行債權人，且本院執行處亦有將第3 次拍賣程
    序通知原告，原告應有收受該拍賣通知，系爭拍賣程序並無
    無效情事。
  (二)被告戊○○、甲○○係信任法院公告而參與投標，且已得標
    繳足全部買賣價金，並經執行法院核發不動產權利移轉證書
    完成登記而取得系爭土地之所有權，則全部拍賣程序業已終
    結，原告提起本件確認之訴，顯無確認利益存在。
  (三)並聲明：原告之訴駁回。
四、按確認法律關係之訴，非原告有即受確認判決之法律上利益
    者，不得提起之，民事訴訟法第247 條第1 項前段定有明文
    ；又民事訴訟法第247 條所謂即受確認判決之法律上利益，
    係指因法律關係之存否不明確，致原告在私法上之地位有受
    侵害之危險，而此項危險得以對於被告之確認判決除去之者
    而言，故確認法律關係成立或不成立之訴，苟具備前開要件
    ，即得謂有即受確認判決之法律上利益，縱其所求確認者為
    他人間之法律關係，亦非不得提起（最高法院42年台上字第
    1031號判例參照）。本件原告主張其有合法建物坐落於系爭
    4 筆土地上，系爭拍賣程序是否有效，影響被告陳順平、吳
    錫鏗得否依所有物返還請求權訴請原告拆屋還地，致原告私
    法上之地位有受侵害之危險，而此項危險確有以確認判決除
    去之必要，如經法院為原告勝訴之確認判決，原告私法上地
    位受侵害之危險即得加以除去，是原告提起本件確認之訴，
    揆諸首揭判例意旨，有即受確認判決之法律上利益，應予准
    許。
五、兩造不爭執之點：
  (一)被告乙○○乃系爭執行事件之執行債務人，亦為系爭土地之
    原登記名義人。而聲請發動該執行事件之執行債權人為訴外
    人許志展。
  (二)系爭土地第1 、2 次拍賣通知均有合法送達予原告，然未拍
    定。
  (三)系爭土地於90年12月24日之第3 次拍賣程序中，由被告戊○○、甲○○拍定買受，其2 人已繳足全部買賣價金，並經執
    行法院核發不動產權利移轉證書完成登記。
六、本件爭點應為：
  (一)原告是否為依強制執行法應受通知之債權人？
  (二)系爭土地之第3次拍賣通知是否有合法送達原告？該拍賣程
    序是否有瑕疵？
  (三)該拍賣程序是否無效？
七、本院判斷：
  (一)原告是否為依強制執行法應受通知之債權人？
    按不動產拍賣，依強制執行法第113 條準用第63條之規定，
    執行法院應通知債權人及債務人於拍賣期日到場。考其立法
    意旨係因債權人及債務人對不動產拍賣均具利害關係，債權
    人可承受拍賣之不動產，債務人亦可於拍定前為清償，故應
    通知債權人及債務人，使其知悉拍賣之事實。次按對於已開
    始實施強制執行之債務人財產，他債權人再聲請強制執行者
    ，已實施執行行為之效力，於為聲請時及於該他債權人，應
    合併其執行程序，並依參與分配之規定辦理，強制執行法第
    33條定有明文；又依強制執行法第133 條規定：因執行假扣
    押收取之金錢，及依分配程序應分配於假扣押債權人之金額
    ，應提存之。準此，已實施假扣押之財產經金錢債權之終局
    執行債權人聲請強制執行，假扣押之債權人就其保全之債權
    ，當然發生參與分配之效果，其應受分配之金額則應予提存
    。故而可知，強制執行法第63條所規定應受通知之債權人，
    即應包括假扣押債權人。本件原告前已以臺灣高等法院89年
    度全字第1 號假扣押裁定，於89年3 月14日對債務人即被告
    乙○○之財產（包括系爭土地）聲請假扣押之執行（本院執
    行案號89年度執全字第486 號），本院並於89年3 月23日發
    函辦理查封登記，嗣訴外人許志展始持臺灣板橋地方法院89
    年度票字第3248號本票裁定於89年9 月13日聲請本件強制執
    行（本院89年度執字第14097 號），前開假扣押執行程序與
    本件系爭執行程序既生合併執行之效果，則原假扣押債權人
    自屬系爭執行事件之債權人，本件拍賣程序依前開規定，即
    應通知原假扣押債權人（即原告）於拍賣期日到場。
  (二)系爭土地之第3 次拍賣通知是否有合法送達原告？該拍賣程
    序是否有瑕疵？
    1.兩造均不爭執系爭土地之第1 、2 次拍賣通知均有合法送
      達予原告，而本院依職權調取系爭強制執行卷宗（本院89
      年度執字第14097 號）核閱結果，查系爭不動產於90年8
      月27日進行第1 次拍賣，本院將拍賣通知送達予原告時，
      依送達回證之記載，本院送達地址為「臺北縣板橋市○○
      路○ 段37號12樓之1 」，但郵差係改送至「臺北市○○街
      ○ 段82號7 樓」，送達回證上並蓋有「宏明財經大廈管理
      委員會收發章」。另系爭不動產於90年10月29日第2 次拍
      賣通知送達予原告時，依送達回證之記載，本院送達地址
      為「臺北縣板橋市○○路○ 段37號12樓之1 」，此送達回
      證上之收受人處亦蓋有「宏明財經大廈管理委員會收發章
      」之印文。而於90年12月24日第3 次拍賣前，本院執行處
      於90年10月30日亦發函將拍賣程序通知原告，依該送達回
      證之記載，本院送達地址為「臺北縣板橋市○○路○ 段37
      號12樓之1 」，惟該次送達之通知函及信封則完全被退回
      本院，該送達信封上則記載有「轉臺北市○○街○ 段82號
      7 樓」等文字並蓋有「潤泰保全股份有限公司台北新大陸
      Ａ棟信件簽收章」。是依上情可知，本院前2 次拍賣通知
      送達至原告原址「臺北縣板橋市○○路○ 段37號12樓之1
      」時，郵差均會將郵件轉送「臺北市○○街○ 段82號7 樓
      」之址，由「宏明財經大廈管理委員會」蓋收發章代收（
      註：於本件訴訟本院送達95年5 月23日言詞辯論通知書至
      原告陳報之「臺北市○○街○ 段82號8 樓」地址時，送達
      回證上所蓋之收文章亦是「宏明財經大廈管理委員會收發
      章」），惟第3 次拍賣通知送達時，雖該拍賣通知之信封
      上亦記載有轉送「臺北市○○街○ 段82號7 樓」等文字，
      但該郵件卻被退回。嗣原告於90年12月3 日始具狀向執行
      法院陳報其地址由「臺北縣板橋市○○路○ 段37號12樓之
      1 」遷移至「臺北市○○街○ 段82號8 樓」。斟諸第3 次
      拍賣通知所轉送之「臺北市○○街○ 段82號7 樓」與原告
      所陳報之新址「臺北市○○街○ 段82號8 樓」乃上下樓層
      ，衡諸常情，郵件寄送至同一大樓，其管理委員會「宏明
      財經大廈管理委員會」於前2 次拍賣通知送達時均代收郵
      件，於第3 次拍賣通知送達時，應無退件之理，惟該郵件
      仍被退回，可知本院第3 次拍賣通知雖亦通知原告，惟因
      郵務作業之故，致該拍賣通知未送達原告。
    2.按不動產之執行拍賣，依強制執行法第113 條準用第63條
      之規定，固應通知債權人、債務人於拍賣期日到場，但無
      法通知或屆期不到場者，拍賣並不因而停止，所謂無法通
      知，如遷徙、隱避及因故他往等情均屬之，立法意旨祇在
      促使執行法院踐行通知手續，苟已通知則縱發生上列情事
      ，仍難謂與法定執行程序有何違背（最高法院56年台抗字
      第570 號、54年台抗字第359 號判例意旨參照）。本件執
      行法院既「已踐行」將第3 次拍賣程序通知原告之手續，
      惟因原告「遷徙」，原告遲至90年12月3 日始具狀向本院
      陳報新址，而本院之送達通知信封上雖已記載轉送「臺北
      市○○街○ 段82號7 樓」等文字，但該郵件卻因郵務作業
      之故仍被退回，致該拍賣通知無法送達原告，本件執行程
      序雖不無瑕疵，惟依前開判例意旨，強制執行法第63條之
      立法意旨祇在促使執行法院踐行通知手續，若無法通知者
      ，拍賣不因而停止。
  (三)該拍賣程序是否無效？
    按拍賣不動產，依強制執行法第113條準用第63條，及辦理
    強制執行案件應注意事項第28條等規定，應通知債權人及債
    務人於拍賣期日到場，通知須以送達方法行之，作成送達證
    書附卷，若有應通知而不通知，或通知未經合法送達者，均
    為違反強制執行時應遵守之程序，未受通知或未受合法通知
    之當事人，均得對之聲明異議，最高法院57年台上字第3129
    號判例固著有明文。惟查，系爭不動產之第3 次拍賣程序，
    雖有前述瑕疵，然強制執行法第63條之立法意旨既祇在促使
    執行法院踐行通知手續，故已進行之拍賣程序並不因未通知
    而無效，此觀諸司法院院字第2776號解釋認依執行名義所為
    之強制執行，在強制執行程序終結前固得聲明異議，然強制
    執行程序一經終結，即不得主張其強制執行為無效即明。本
    件於第3 次拍賣期日（90年12月24日）後之90年12月26日，
    原告委任之代理人已聲請閱卷知悉系爭不動產被拍定情事，
    然迄至91年2 月間原告聲明參與分配暨陳報債權計算書時，
    原告均未對前開強制執行程序聲明異議，且系爭不動產既已
    於90年12月24日之第3 次拍賣程序中，由被告戊○○、甲○○拍定買受，其2 人並已繳足全部買賣價金，由本院核發不
    動產權利移轉證書在案（此業據本院依職權調閱89年度執字
    第14097 號卷宗核閱無訛），則系爭拍賣程序即已終結，自
    非無效，亦無從撤銷。
八、從而，原告請求確認系爭不動產之第3 次拍賣程序無效為無
    理由，應予駁回。
九、本案事證已臻明確，兩造其餘攻擊防禦方法及未經援用之証
    據，經審酌後認與判決結果無涉，爰不逐一論述，附此敘明
    。
結論：本件原告之訴為無理由，依民事訴訟法第385 條第1 項前
段、第78條，判決如主文。
中    華    民    國    95    年    6     月    29    日
                  民事第一庭    法  官  林曉芳
以上正本係照原本作成
如對本判決上訴，須於判決送達後20日內向本院提出上訴狀
中    華    民    國    95    年    6     月    29    日
                                書記官  葉菽芬


司法院資訊處製作；財團法人民間司法改革基金會備份。
